【裁判字號】    90,上易,840
【裁判日期】    900608
【裁判案由】    詐欺
【裁判全文】
臺灣高等法院刑事判決                              九十年度上易字第八四號
    上  訴  人
    即 自 訴人  源興科技股份有限公司
    代  表  人  甲○○
    代  理  人  戊○○
    被      告  丁○○
    選任辯護人  郭宏義
右上訴人因被告詐欺案件，不服臺灣台北地方法院八十九年度自字第四二四號，中華
民國九十年一月四日第一審判決提起上訴，本院判決如左：
    主  文
上訴駁回。
    理  由
一、自訴意旨略以：被告丁○○於民國（下同）八十九年一月間以渼亞科技有限公司
    （下稱渼亞公司）名義與自訴人洽談購買自訴人所生產之電腦螢幕貨品一批，因
    被告以往曾向自訴人所屬相關企業建興電子科技股份有限公司採購CD-ROM產品，
    且於去年台北電腦展中曾與自訴人公司業務人員接觸，自訴人遂對被告有初步認
    識。嗣被告向自訴人訂貨，約定交貨方式係被告自行僱請位於歐洲荷蘭當地之運
    送人至自訴人位於荷蘭之發貨集散中心提貨，再由被告將所提領之貨物自行發送
    至其位於歐洲各地之客戶，自訴人為確保系爭貨物之貨款債權，乃要求被告提出
    擔保品以為履行契約之擔保，被告遂於八十九年二月十四日提出以渼亞公司為發
    票人，面額新台幣（下同）二千萬元之商業本票一紙交付自訴人，並稱於本票所
    載額度內希望自訴人能配合其需求供應貨物，自訴人以為系爭貨物已得充分擔保
    ，遂指示自訴人位於歐洲之子公司通知發貨中心准予被告前往提貨，被告乃於同
    年二、三月間指示其運送人至系爭發貨中心陸續提貨，價值約六百八十餘萬元，
    而依雙方所約定之付款方式被告應於領取貨物後三十日內給付貨款，然自訴人於
    付款期限屆至前，發現被告所交付之本票並未記載發票日，依法屬無效之票據，
    遂立即通知被告換票或補填發票日期，詎被告均拒絕配合，且要求自訴人提高其
    領取貨物之額度，惟經自訴人數度前往被告營業處所催促，被告均以未屆付款期
    限為由拒絕，嗣付款期限屆至後，被告果然拒付貨款，屢經催討均不置理，被告
    顯然係以簽發無效本票之方式，使自訴人陷於錯誤，誤以為被告將依約付款，致
    交付貨物，俟其詐騙得手後即拒不付款，因認其涉有詐欺罪嫌云云。
二、按犯罪事實應依證據認定之，無證據不得推定其犯罪事實，刑事訴訟法第一百五
    十四條定有明文。認定犯罪事實所憑之證據，雖不以積極證據為限，間接證據亦
    包括在內，然而無論直接或間接證據，其為訴訟上之證明，須於通常一般之人不
    致有所懷疑，而得確信其為真實之程度者，始得據為有罪之認定；苟積極證據不
    足為不利於被告事實之認定時，即應為有利於被告之認定，更不必有何有利之證
    據（最高法院七十六年台上第四九八六號判例參照）；次按刑法第三百三十九條
    第一項之詐欺罪，須行為人主觀上確有為自己不法所有之意圖，並進而施用詐術
    ，致被害人陷於錯誤而交付財物者始足當之，所謂以詐術使交付財物，必須被詐
    欺人因其詐術而陷於錯誤，若其所用方法，不能認為詐術，亦不致使人陷於錯誤
    ，即不構成該罪（最高法院四十六年臺上字第二六○號判例意旨參照），而債務
    人於債之關係成立後，如有債務不履行之情形，在一般社會經驗上可能之原因甚
    多，縱令出於惡意而有遲延給付或不為給付之情事，苟無足以証明其於債之關係
    發生時即自始故意藉此從事財產犯罪之積極証據，根據刑事訴訟法第一百五十四
    條之規定，仍不得僅以債信違反之客觀事態，推定債務人自始有詐欺取財或詐欺
    得利之犯意。
三、訊據被告堅決否認有何詐欺犯行，辯稱與自訴人間所成立者係繼續性供貨契約，
    由被告為自訴人公司於歐洲荷蘭銷售電腦貨品，被告簽發交付自訴人上開本票時
    ，因自訴人公司之業務員尚須以該本票向其主管申請審核是否准由被告銷貨及決
    定信用額度，故暫未填寫本票之發票日，被告並非藉以施用詐術；嗣自訴人中途
    要求被告增加擔保未果，竟片面違約停止出貨，致向被告購貨之國外客戶未能如
    期提貨生產停頓，造成嚴重損害，並據以拒付貨款與被告，被告亦因而未能付款
    與自訴人，實未蓄意詐欺，況被告嗣已積極與國外客戶聯繫，且願於回收貨款之
    前，每週暫先支付五千元美金與自訴人，仍有解決問題之誠意，被告並無詐欺之
    故意等語。本件自訴人認被告涉犯詐欺罪，不外以被告資金存款不足卻向自訴人
    訂貨，且於訂約之初簽發交付與自訴人之上開本票因未載發票日而屬無效票據，
    嗣被告取得自訴人依約交付之三批貨品後，竟於第一筆貨款屆期時即未如期給付
    等情為其論據。惟查：
    (一)被告對以渼亞公司名義與自訴人簽訂買賣契約，約定由渼亞公司向自訴人購買
      電腦彩色螢幕等電子零件，付款方式為「O/A 30DAYS」，並因此簽發以渼亞公
      司為發票人，面額新台幣（下同）二千萬元，未載發票日之商業本票一紙交付
      自訴人，且據此於八十九年三月間在自訴人之荷蘭發貨倉庫領取貨物三次，惟
      迄未付款與自訴人等情均坦承不諱，且有該本票、出貨單、發票、訂貨確認單
      等可佐，固堪信為真實。
    (二)被告簽發之二千萬元本票係於八十九年二月十四日即交由該公司職員丙○○簽
      收，有付款簽收回單一紙可稽，而自訴人係於收受該本票翌日即同年月十五日
      始對被告發出第一張訂貨確認單（Proforma Invoice），亦有該確認單影本一
      紙為憑，是自訴人嗣陸續對被告發出訂貨確認單時，就該本票未填載發票日之
      事實，自難諉為不知，則其對發出訂貨確認單與被告顯非因不知該本票未載發
      票日而陷於錯誤所致；質之自訴人代理人於本院訊問時亦自承自訴人收受該票
      時確已知該本票未填載發票日，是被告交付自訴人供作擔保之本票未填載發票
      日之事實，自訴人於收受該票後立時可知，其就該本票未填載發票日事實之認
      識，顯無陷於錯誤之可能，則被告交付未載發票日之本票供作與自訴人交易之
      擔保，客觀上本不得認係被告為遂行其詐財之目的所施用之詐術。至自訴人所
      主張其雖明知該本票未填載發票日，但並不知未填載發票日之本票係無效票據
      云云，縱然屬實，亦屬自訴人公司本身對本票之認識有所欠缺，與其為交易之
      相對人被告殊無注意及此並告知本票未載發票日之法律上效果之義務，自訴人
      執以指被告蓄意詐欺，已嫌無據。尤以自訴人曾於八十九年三月二十二日再度
      發出訂貨確認單與被告，有該訂貨確認單一紙為憑，然於原審受任「代表」自
      訴人之廖學福於原審自承自訴人公司於八十九年三月十三日即知該票因未填載
      發票日為無效票據等情，苟自訴人前交付三批貨品係肇因於不知被告交付之本
      票為無效票據而陷於錯誤所致，衡情當無於得知該本票係無效票據後，就該無
      效票據未獲被告為妥善之解決前，猶於八十九年三月二十二日再度對被告發出
      訂貨確認單，且該訂貨確認單之金額竟多達美金三十一萬一千二百元，甚且高
      於前三批已交付之貨價總合美金二十二萬四千四百八十元，由此益徵自訴人交
      貨予被告，非因受被告交付未填載發票日之無效本票致陷於錯誤所致甚明。
    (三)自訴人已交貨之三筆貨款，被告迄未支付之事實，固據被告坦承，惟被告辯稱
      其與自訴人之買賣契約實為一繼續性供給契約，因自訴人未依約交付第四筆貨
      品，致其歐洲客戶未能如期取得該貨品，造成該歐洲客戶損失，對被告拒付貨
      款並請求損害賠償，被告因而亦未能付款與自訴人等語，姑不論被告所辯是否
      屬實，縱認被告之拒付係出於惡意，而應負給付遲延之責，惟揆諸說明，茲既
      無其他積極事證足資證明被告於與自訴人訂約之初，即意欲藉此遂行其詐騙之
      目的，殊難僅因被告與自訴人訂約並取得貨品後未依約給付已屆期之第一批貨
      款之事實，而溯及推論被告於與自訴人訂約時即有蓄意詐欺之不法意圖。況本
      案自訴人所發出，經被告確認之訂貨確認單上就付款條件係載明「O/A 30DAYS
      」付款，有該等訂貨確認單為憑，而所謂「O/A 30DAYS」，被告辯稱係指交貨
      後三十天付款之意，有其提出之張錦源先生著國際貿易實務詳論、國際金融貿
      易大辭典可參，並據自訴人於原審提出自訴時具狀自承無訛，有其自訴狀為憑
      （見原審卷第四頁正面），即代表自訴人公司與被告洽談本案交易之證人乙○
      ○亦於本院證稱「O/A 30DAYS」一語，或係指交貨後三十天，或係指商業發票
      （Commercial Invoice）簽發之日後三十天，自訴人公司採後者，惟與被告商
      訂本案契約時，並未就「O/A 30DAYS」一語之涵意與被告有所約定或特別言明
      等語，是被告主觀上認依該付款條件，自訴人應於八十九年二月二十三日交貨
      與被告後三十天即八十九年三月二十四日始得請求付款，尚非純然無據，縱在
      學說理論上對「O/A 30DAYS」一詞之解釋究應自立帳日或交貨日起算三十天，
      而所謂立帳日究係指商業發票所載日期或實際交貨予買受人之日期，容或仁智
      互見，不一而足，被告主觀上所持上開見解並非最正確之定論，惟此亦僅影響
      被告民事上付款責任之認定，要難因此遽認被告惡意詐欺。至自訴人於八十九
      年三月二十二日對被告發出訂貨確認單，被告於同月二十三日確認並回傳予自
      訴人，依前自訴人與被告間之交貨情形觀之，被告最快亦尚須俟約五天即八十
      九年三月二十八日前後始得以取得該批貨品，故自訴人交貨與被告之前，被告
      即應支付該第一批貨之貨款，惟被告以自訴人未依時交付第四批貨為由，拒付
      第一批貨之貨款與自訴人，被告之拒付即非出於無因，不論其所稱係遭國外客
      戶拒付所致一節是否屬實，縱其拒付於民事上或非可認有正當理由，然究不得
      因此遽認被告與自訴人訂約之初即有詐欺意圖。至自訴人所指被告提出之國外
      廠商拒付信函均未經認證，無法認係真正一節，核既與被告是否詐欺之待證事
      實之認定無涉，自無詳予查證之必要，附此敘明。
    (四)被告向自訴人訂貨之八十九年二、三月間，其帳戶存款餘額約在十五萬至四十
      萬元之間，有世華銀行新店分行八十九年十一月三十日(89)世銀新店字第0240
      088 號函在卷可稽，另據被告提出之渼亞公司美金存款帳戶所載，同時期該帳
      戶內亦約有十萬美金存款，合計約三百餘萬元，是該公司尚非全無資力；自訴
      人雖指被告除自訴人外另與其他廠商亦有交易往來，是其資金顯不足支付自訴
      人之貨款云云，惟賒帳買賣之買受人於取得貨物後，自得轉售他人變現以支付
      貨款予出賣人，是商業上僅自備少量資金支應所需，嗣實際銷售時再以收入支
      付進貨款項之情形，非但屢見不鮮，甚可謂為交易之常態，是縱被告向自訴人
      進貨之時，其資金嚴重不足，亦難遽指被告係蓄意詐欺，尤遑論被告與自訴人
      交易之時，其存款餘額已達本案貨款六百餘萬元之二分之一。是自訴人以被告
      既未於本票上填載發票日，於付款日復未依約付款為由，停止繼續出貨予被告
      ，固係其基於商機風險考量所為之權宜措施，此是否構成自訴人民事上之違約
      自有待雙方依循民事訴訟程序加以釐清，而被告以少量自有資金從事商業交易
      ，期能獲利俾供清償貨款，嗣卻因自訴人停止出貨而據以拒付已屆期之貨款，
      彼等各就自身利益所為舉措，其是非曲直，雙方固有不同認知，惟自訴人僅以
      被告未填載本票日期及屆期未交付第一筆貨款，即認定被告自始施以詐術，騙
      取財物云云，殊難憑採。
    綜上，本案被告與自訴人交易，客觀上既未施用詐術，主觀上復未能證明其確有
    不法所有之意圖，是被告拒付貨款，應純屬民事糾葛，核尚與刑法上詐欺罪之構
    成要件有間，此外，本院復查無其他任何積極確切之事證堪認被告有詐欺犯行，
    其犯罪即屬不能證明，原審據而為被告無罪之諭知，並無不合。自訴人上訴指摘
    原判決不當，為無理由，應予駁回。
論斷，應依刑事訴訟法第三百六十八條，判決如主文。
中    華    民    國      九十      年      六      月      八          日
                              臺灣高等法院刑事第十六庭
                    審判長法  官  許  增  男
                                        法  官  黃  鴻  昌
                                        法  官  蔡  彩  貞
右正本證明與原本無異。
不得上訴。
                                        書記官  張  淑  芬
中      華      民      國     九十     年    六      月     十五       日


司法院資訊處製作；財團法人民間司法改革基金會備份。
